【裁判字號】    89,訴,80
【裁判日期】    890929
【裁判案由】    重利
【裁判全文】
臺灣宜蘭地方法院刑事判決                            八十九年度訴字第八號
    公  訴  人  臺灣宜蘭地方法院檢察署檢察官
    被      告  己○○
    被      告  辛○○
右列被告因重利等案件，經檢察官提起公訴（八十八年度偵字第二七六二號），本院
判決如左：
    主  文
己○○乘他人急迫貸以金錢，而取得與原本顯不相當之重利為常業，累犯，處有期徒
刑拾月。扣案之空白商業本票壹本、空白汽車買賣合約書壹本均沒收。
辛○○無罪。
    事  實
一、己○○曾因違反槍砲彈藥刀械管制條例案件，經法院於八十五年六月十一日判處
    有期徒刑二月，於八十五年九月四日易科罰金執行完畢，猶不知悔改，竟自八十
    七年八月間某日起至八十八年七月十三日為警查獲為止，在己○○位於宜蘭縣羅
    東鎮○○路二Ｏ三號六樓住處為場所，以在中國時報上刊登借貸廣告，並以聯絡
    電話Ｚ000000000、000000000、000000000號等三
    線電話為聯絡工具，藉以招攬不特定之客戶來電向其借款周轉，乘他人急迫之際
    ，放款圖利取得與原本顯不相當之重利，並要求借款者提供身分證影本及開立本
    票或先簽立汽車買賣契約書供擔保，經營地下錢莊貸款業務，恃之以維生，並以
    之為常業，其分別於下列時間對下列人士為貸款行為，：
（一）於八十七年八月二十一日，趁丁○○需款甚急之際，貸放款項予丁○○三萬元
      並收取月息三十六分，並由丁○○簽立三萬元本票（票號：Ｎ0000000
      號）、汽車買賣契約書並提供身分證等以供擔保。
（二）於八十七年十二月五日，因庚○○生活發生困難之際，貸予庚○○三萬元，約
      定以十天一期，一期六千元，並由庚○○簽立三萬元本票二張（票號：Ｎ00
      00000號、Ｎ0000000號）以供擔保，而收取月息六十分之與原本
      不相當之利息。
（三）於八十八年五月二十五日趁甲○○父親去世需款甚急，由甲○○撥打Ｚ000
      000000之電話，雙方約定在宜蘭市○○○路五十八巷七號附近之停車場
      見面，己○○貸予甲○○八萬元，約定每十天一期，每期支付一萬元，收取月
      息三十七點五分，並由甲○○簽立簽立八萬元本票（票號Ｎ0000000號
      ）及汽車買賣契約書並提供車號ＤＲ─八五六八號自用小客車行照以供擔保，
      迄今甲○○已支付四萬元利息。
（四）於八十八年六月四日貸予乙○○六萬元，先預扣利息一萬元，收取月息四十五
      分，並由乙○○簽立六萬元本票（票號Ｎ0000000號）、汽車買賣契約
      書及車號ＩＡ─七九七Ｏ號自用小客車行車執照一張及汽車保險卡一張以供擔
      保，迄今已收取利息十五萬元。
（五）嗣因庚○○屆期無力償還上揭借款，報警處理，為警於八十八年七月十三日晚
      間七時許在羅東綜合運動公園附近當場查獲，並循線在己○○位於宜蘭縣羅東
      鎮○○里○○鄰○○街十二之二號二樓住所及位於羅東鎮○○路二Ｏ三號六樓
      之租處扣得空白本票、空白汽車買賣契約書、丁○○簽立三萬元本票（票號：
      Ｎ0000000號）、丁○○與己○○簽立之汽車買賣契約書、庚○○簽立
      三萬元本票二張（票號：Ｎ0000000號、Ｎ0000000號）、甲○○簽立簽立八萬元本票（票號Ｎ0000000號）、甲○○簽立汽車買賣契
      約書、乙○○簽立六萬元本票（票號Ｎ0000000號）、乙○○之妹丙○○簽立汽車買賣契約書、身分證及行車執照等物品。
二、案經宜蘭縣警察局移送台灣宜蘭地方法院檢察署檢察官偵查起訴。
    理  由
壹、被告己○○部分：
一、訊據被告己○○對於曾經刊登廣告對不特定人借貸金錢，且於前揭時地貸予上開
    人士金錢固坦承，惟矢口否認有何常業重利犯行，辯稱：雖借款與前揭被害人，
    惟並未收取高利云云。經查：
（一）前揭事實，業據被告於警訊中供述：「借戊○○○三萬元，利息以每十天一期
      ，需繳納利息新台幣六千元，月息為六十分，我一共向他收取利息約五萬多元
      。」「丁○○是八十七年八月二十一日向我借款新台幣三萬元，每十天一期，
      月息為三十六分；甲○○借款新台幣八萬元，八十八年五月二十五日開始借貸
      ，每十天一期，利息為新台幣一萬元，月息為三十七點五分；乙○○於八十八
      年六月四日向我借款新台幣六萬元，每十天為一期，利息新台幣九千元，月息
      四十五分，一共收取利息約十五萬元。」（見八十八年七月十四日警訊筆錄）
      ，核與被害人丁○○、甲○○、乙○○、庚○○、戊○○○（庚○○之母）等
      人於警訊時證述綦詳（見八十八年七月十三日、八十八年七月十四日警訊筆錄
      ），此外並有庚○○、甲○○、乙○○、丁○○等人開立本票、汽車買賣契約
      書、行車執照領據、身分證領據、空白本票一本及空白汽車買賣合約書一本等
      足資佐證。
（二）關於借款利息之計算，亦據被告於警訊中供陳：「丁○○是八十七年八月二十
      一日向我借款新台幣三萬元，每十天一期，月息為三十六分；甲○○借款新台
      幣八萬元，八十八年五月二十五日開始借貸，每十天一期，利息為新台幣一萬
      元，月息為三十七點五分；乙○○於八十八年六月四日向我借款新台幣六萬元
      ，每十天為一期，利息新台幣九千元，月息四十五分，一共收取利息約十五萬
      元。」（見八十八年七月十四日警訊筆錄），於偵訊中供述：甲○○向我借款
      利息三十七分（見八十八年偵字第二七六二號偵查卷第十二頁反面），核與被
      害人丁○○證述：借款三萬元，每十天一期，利息三千六百元，月息三十六分
      。（見警訊卷八十六年四月十四日訊問筆錄）；證人戊○○○於警訊、偵訊中
      證述：十天一期，每期六千元（見八十八年八月四日偵訊筆錄）；證人乙○○
      證述：我向被告借六萬元，每十天一期，利息九千元，月息四十五分（見八十
      八年七月十四日警訊筆錄、八十八年八月四日偵訊筆錄）等語相符，另證人甲○○於警訊中證稱：我因父親去世急需用錢，且我本人亦缺錢，所以向被告借
      錢。（見警訊卷八十八年七月十四日警訊筆錄）；另證人庚○○之母戊○○○
      證稱：我與女兒因生活經濟發生一點問題遂向被告借錢等語（見八十八年七月
      十三日警訊筆錄），而依目前一般銀行之有擔保及無擔保放款，其年利率約在
      百分之八至百分之十三之間，此為週知之事實，而被告之借款客戶竟願以明顯
      超出一般銀行放款利率之利息向被告等借款，顯係出於急迫無奈，應無庸置疑
      。
（三）綜上，被告營地下錢莊，所收取之利息已然超過一般銀行放款利率之月息，及
      民間借款利率，自屬與原本顯不相當之重利，被告己○○雖於本院翻異前詞表
      示未收取高利等語，及部分證人嗣後於偵審中更易前詞，改稱係朋友間借貸，
      利息很低等情，均為事後勾串迴護之辯詞，自不足採，被告之犯行事證明確，
      堪予認定。
二、按「刑法上所謂常業犯，指反覆以同種類之行為為目的之社會活動之職業性犯罪
    而言，亦即恃犯罪以維生，縱令同時兼操其他職業，仍無礙其為常業犯罪，非謂
    常業犯必須別無其他正當職業始克構成。」（最高法院八十二年度台上字第二０
    七一號判決可供參照）。又按普通重利罪以特定人為對象，而常業重利罪則以一
    般人為對象；被告經營地下錢莊，並在報紙刊登廣告，顯係以一般人為借貸對象
    ，雖查獲貸款人中僅丁○○、乙○○、甲○○、庚○○等人，唯被告既以一般人
    為借貸對象，且以登報方式為之，顯係以重利為常業，足認被告經營地下錢莊，
    反覆乘人急迫貸放金錢牟取重利，恃以為生，已該當刑法上常業之要件足以認定
    。
三、核被告乘他人急迫貸以金錢，而取得與原本顯不相當之重利並以之維生，所為係
    犯刑法第三百四十五條之常業重利罪。查被告己○○曾因違反槍砲彈藥刀械管制
    條例案件，經法院於八十五年六月十一日判處有期徒刑二月，於八十五年九月四
    日易科罰金執行完畢，其於五年內再犯有期徒刑以上之本罪，為累犯，應依累犯
    之規定遞加重其刑。爰審酌被告為圖犯罪動機目的，手段、貪圖高額利息、經營
    地下錢莊、對被害人與社會經濟、金融秩序所生之危害至鉅，及其犯罪後之態度
    等一切情狀，量處如主文所示之刑，以示懲儆。扣案之空白本票一本及空白買賣
    契約書一本均為被告所有，供犯罪所用，業經被告供陳在卷，應法宣告沒收。至
    扣案電擊棒一支、大鋁棒二支及小鋁棒二支之物品雖為被告辛○○及己○○所有
    ，無積極證據認為係供犯罪所用，不予沒收，其餘丁○○簽立三萬元本票（票號
    ：Ｎ0000000號）、丁○○簽立之汽車買賣契約書、庚○○簽立三萬元本
    票二張（票號：Ｎ0000000號、Ｎ0000000號）、甲○○簽立之八
    萬元本票（票號Ｎ0000000號）、甲○○簽立汽車買賣契約書、乙○○簽
    立六萬元本票（票號Ｎ0000000號）、乙○○之妹丙○○簽立汽車買賣契
    約書等抵押物，係各被害人開立供擔保清償所用，將來仍須歸還各被害人，亦於
    本案中另為沒收之宣告。
貳、被告辛○○部分：
（一）公訴意旨略以：被告辛○○與被告己○○於八十七年十二月五日貸予庚○○三
      萬元，並庚○○簽立三萬元本票二張，而收取月息六十分之與原本不相當之利
      息，被告二人迄今已收取十二萬六千元之利息，嗣因庚○○無力償還報警處理
      ，而於八十八年七月十三日晚間七時許在羅東綜合運動公園附近當場查獲己○○及辛○○，因認被告辛○○涉有常業重利罪嫌云云。
（二）公訴人認被告辛○○涉嫌共同常業重利，係以其與被告己○○共同於前揭時地
      向庚○○收取利息之事實。訊據被告辛○○對於前揭時地陪同己○○前往上揭
      地點固坦承，惟堅決否認有何常業重利犯行，辯稱：當天僅係陪同被告己○○
      前往收取利息，平常並未參與貸款之業務等語。
（三）按犯罪事實應依證據認定之，無證據不得推定其犯罪事實。又不能證明被告犯
      罪者，應諭知無罪之判決，刑事訴訟法第一百五十四條、第三百零一條第一項
      分別定有明文。另按事實之認定，應憑證據，如未能發現相當證據，或證據不
      足以證明，自不能以推測或擬制之方法，為裁判基礎，最高法院著有四十年台
      上字第八六號判例可稽。
（四）經查：同案被告己○○供述：「辛○○不知道我經營貸款業務，當天是在ＫＴ
      Ｖ相遇一起去，他不知道我當天要去收錢，他只跟我去過這一次。」（見本院
      八十九年五月二日訊問筆錄），證人甲○○證述：借錢過程中只有接觸到被告
      己○○，並沒有看過被告辛○○；證人戊○○○證述：只有此次在羅東運動公
      園查獲時，被告己○○前來收錢時有接觸到另外一人即被告辛○○，此人之前
      我都沒有接觸過，他應是陪同被告己○○前來，且被告辛○○從頭到尾指示陪
      同在旁，並沒有向我索討金錢。（見本院八十九年八月十五日訊問筆錄）。本
      件並無任何被害人、證人指述向被告辛○○借過錢，且其等所指向被告己○○
      借款之情形亦無一提及被告辛○○；同案被告辛○○亦始終供稱陳其僅係臨時
      陪同被告己○○前往，並不知情被告己○○經營地下錢莊之行為。雖被告辛○○於前揭時地陪同被告己○○前往收取利息，然既不能證明共同參與經營貸放
      款業務，自難僅以被告陪同同案被告己○○前往收取利息遽入其於罪。此外復
      查其他積極證據足以證明被告辛○○有何常業重利犯行，自屬不能證明其犯罪
      。
據上論斷，應依刑事訴訟法第二百九十九條第一項前段、刑法第三百零一條第一項，
刑法第三百四十五條、第四十七條、第三十八條第一項第二款，罰金罰鍰提高標準條
例第一條前段、第二條，判決如主文。
本案經檢察官林吉泉到庭執行職務
中      華      民      國       八十九     年    九   月     二十九    日
                            臺灣宜蘭地方法院刑事第一庭
                                審判長法  官
                                      法  官
                                      法  官
右正本證明與原本無異。
如不服本判決，應於判決送達後十日內，向本院提出上訴狀。
                                          書記官
中    華    民    國      八十        年              月              日
附錄：本案論罪科刑法條全文
刑法第三百四十五條
以犯前條之罪為常業者，處五年以下有期徒刑，得併科三千元以下罰金。


司法院資訊處製作；財團法人民間司法改革基金會備份。
